【裁判字號】    90,上易,541
【裁判日期】    900607
【裁判案由】    過失傷害
【裁判全文】
臺灣高等法院臺南分院刑事判決            九十年度上易字第五四一號  Ａ
      上  訴  人
      即  被  告  甲  ○  ○
      選任辯護人  王  清  海
右上訴人因過失傷害案件，不服臺灣嘉義地方法院八十九年度易字第八四二號中華民
國九十年二月二十日第一審判決（起訴案號：臺灣嘉義地方法院檢察署八十九年度調
偵字第二五號），提起上訴，本院判決如左：
      主      文
原判決撤銷。
甲○○從事業務之人，因業務上之過失傷害人，處拘役伍拾日，如易科罰金以參佰元
折算壹日。
      事      實
一、甲○○係嘉義縣太保市新埤里新埤三四○號國興鐵櫃行負責人，從事鐵櫃、鐵桌
    、辦公家具之製造、販售，為從事業務之人，自民國（下同）八十八年十二月二
    十二日起僱用丁○○在其鐵櫃行從事操作衝床之工作，甲○○負有維護其僱用勞
    工之工作安全義務，本應注意對所雇用之勞工，應施以從事工作及預防災變所必
    要之安全衛生教育、訓練，並應對所有之衝剪機器訂定自動檢查計畫，及設置安
    全護圍等設備，其性能以不使勞工身體之一部介入滑塊或刃物動作範圍之危險界
    限為度。而依國興鐵櫃行之規模、資力、設備等情狀觀之，並無不能注意之情事
    ，竟疏未注意，未對丁○○施以從事衝床（即「衝剪機器」）工作及預防災變所
    必要之安全衛生教育、訓練，亦未對丁○○所操作之衝床依勞工安全衛生法規定
    實施安全衛生管理，訂定自動檢查計劃，實施自動檢查，並於丁○○於八十九年
    一月十一日十四時三十分許，在該鐵櫃行內操作衝床時，復未設安全護圍等設備
    或安全裝置或使用專用手工具，丁○○徒手操作衝床，亦因疏忽將右手放在模具
    上，彎下腰以左手撿拾地上之打火機，而因丁○○右手無任何保護，右手大姆指
    為該衝床之模具壓住，致受有右手大拇指粉碎性壓傷併外傷性斷指截肢之傷害。
二、案經丁○○之法定代理人丙○訴由臺灣嘉義地方法院檢察署檢察官偵查起訴。
      理      由
一、訊據被告甲○○矢口否認業務過失傷害犯行，辯稱：其所經營之國興鐵櫃行是小
    工廠，新進工人均由資深工人教導如何操作機器，且機器均有保養，且該機器並
    不能裝設安全設備，又當時是丁○○在操作機器時，右手放在模具上，彎下腰以
    左手撿拾地上之打火機，才不慎被機器壓到云云。惟查：
（一）右揭事實業據被害人丁○○指訴綦詳，且丁○○於原審訊問時亦陳稱：「我到
      工廠是乙○○教我的」，「他（指乙○○）沒有拿螺絲起子給我，也沒有教我
      使用螺絲起子」，「這台機器（指壓傷丁○○之衝床）我是八十九年一月十一
      日才開始操作，乙○○才教我一次，他在旁邊看我壓了二、三次就走了」等語
      （見原審八十九年十月十八日訊問筆錄）。參諸被告自承：「安全衛生方面我
      們比較不知道」等語（詳本院九十年二月六日審判筆錄），而被害人丁○○係
      右手大拇指粉碎性壓傷併外傷性斷指截肢之傷害，復有華濟醫院診斷證明書及
      同醫院之勞工保險殘廢診斷書附卷可稽，足證被告先未對丁○○施以從事操作
      衝床工作及預防災害所必要之安全教育、訓練，並對該衝床機器訂定自動檢查
      計畫，實施自動檢查，復未於丁○○操作衝床時，未設置安全護圍等設備或安
      全裝置或使用專用手工具，致該衝床模具多壓一下，導致丁○○受傷等事實，
      殆無疑義。
（二）被害人丁○○於警訊時雖指稱：「八十九年一月十一日十四時三十分，在太保
      市新埤里新埤三四○號國興鐵櫃廠內操作壓模具的機械時，用左手放模具，右
      手取模具，當時我用腳踩開關後，該機械應是壓一下而已，可是該機器卻多壓
      一下，致我右手拿取模具時被該機械壓到姆指全部碎掉」、「我以平常工作情
      形一樣，於工廠操作機器，左手拿鐵片放入平台模具，然後右腳踩啟動閥，機
      器就壓一下（我踩一下，機器才會壓鐵片一下），再以右手拿鐵片置於推車上
      ，我是在右手拿壓好的鐵片時，機器再多壓一下，致使我的右手被壓碎受傷」
      等語（詳警卷第一頁、第二頁），於原審調查時亦稱：「機器左邊尚有一煞車
      ，若操作時間較長的話，煞車會失靈，軸心會帶動模子再壓一次」，「當時煞
      車的螺絲鬆掉，有產生一些噪音」等語（見原審八十九年十月十八日訊問筆錄
      ）。唯原審勘驗該機器結果，認定：「若不踩踏板，輪軸無法帶動軸心，無法
      帶動模子壓下」（見原審卷第三十頁），反而並未發現煞車會失靈使軸心帶動
      模子再壓一次之情事。且證人即被告僱請之勞工乙○○於原審已證稱：「依正
      常操作程序，速度不可能太快，因為還要將鐵片放入機器模子，壓下後再取出
      來須幾秒鐘，（模具）不可能再壓下第二次等語（見原審八十九年十月十八日
      訊問筆錄），於本院調查時並證稱：「他（被告）於受傷後馬上來找我，他對
      我說手被衝床撞到，我問他為何不小心，他說他彎腰下去撿打火機」，而證人
      即當時同在現場之工人戊○○亦證稱：「我有看到他（被告）頭低下去拿東西
      ，沒多久他就起來對乙○○說他的手被衝床壓到了」（參見本院九十年五月八
      日訊問筆錄）。又被害人丁○○係右手大拇指被壓到，有華濟醫院診斷證明書
      及同醫院之勞工保險殘廢診斷書附卷可稽，衡情若如丁○○所言係「右手拿壓
      好的鐵片時，機器再多壓一下，致使我的右手被壓碎受傷」，則難以想像為何
      其餘較長之指頭（尤其中指）未被壓到？反之，由被告所提參考之照片（詳原
      審卷第二十七頁照片），在丁○○彎腰，左手拿香煙，而右手放於機器上，腳
      踩踏板，則甚有可能僅壓到右手拇指。足見被告所辯丁○○在操作機器時，右
      手放在模具上，彎下腰以左手撿拾地上之打火機，才不慎被機器壓到等情，尚
      足採信。
（三）復按雇主對所僱勞工、或在職勞工於變更工作前，應使其接受適於各該工作必
      要之安全教育訓練；又對所有機器，應訂定自動檢查計畫實施自動檢查；又雇
      主應設置符合中央主管機關所定防護標準之機械、器具，供勞工使用；又衝剪
      機械應設安全護圍等設備，其性能以不使勞工身體之一部介入滑塊或刃物動作
      範圍之危險限為度。．．．．。作業上設置前項安全護圍等設備顯有困難時，
      應設安全裝置。若（一）一手使用專用手工具，而另一手需以防護措施保護者
      ；（二）以雙手使用專用手工從事工作物之放置或取出成品者，不在此限。勞
      工安全衛生法第二十三條、第十四條第二項、第六條、機械器具防護標準第九
      條可參。被告係國興鐵櫃行負責人，從事鐵櫃、鐵桌、辦公家具之製造、販售
      ，為從事業務之人，自有設置符合中央主管機關所定防護標準之機械、器具，
      供勞工使用之義務。依國興鐵櫃行之規模、資力、設備等情狀觀之，並無不能
      注意之情事，竟應注意能注意而疏未注意，對丁○○施以從事操作衝床工作及
      預防災害所必要之安全教育、訓練，並對該衝床機器訂定自動檢查計畫，實施
      自動檢查，復未於丁○○操作衝床時，未設置安全護圍等設備或安全裝置或使
      用專用手工具，致丁○○受傷，其有過失甚明，行政院勞工委員會中區勞動檢
      查所對國興鐵櫃行施以檢查，亦認該鐵櫃行有上述疏失，有該檢查所八十九年
      十二月十六日台八九中檢編製字第九○三八八二○號函一份在卷可稽。雖被害
      人丁○○自己疏失在操作機器時，右手放在模具上，彎下腰以左手撿拾地上之
      打火機，才不慎被機器壓到，亦應負較大之過失責任，然兩者之過失同為事故
      發生之因，被告亦不能因而解免其過失之責。
（四）綜上所述，足見被告所辯其無過失云云，應係卸責之詞，殊不足踩。而被害人
      致受有右手大拇指粉碎性壓傷併外傷性斷指截肢之傷害之事實，已如前述，則
      被告之過失行為與被害人之受傷間，顯有相當因果關係。是本件事證明確，被
      告過失之犯行堪以認定，自應依法論科。
二、查被告甲○○係國興鐵櫃行負責人，業據其供明。該鐵櫃行從事製造鐵櫃、鐵桌
    、辦公家具等業務，被告係從事業務之人，對於有墜落之虞之作業場所，因過失
    而未提供符合標準之必要安全設備及上揭相關之安全衛生設施，致丁○○受傷，
    核其所為，係犯刑法第二百八十四條第二項前段之業務過失傷害罪。原審予以論
    罪科刑，固非無見，惟查：被害人丁○○徒手操作車床，因疏忽將右手放在模具
    上，彎下腰以左手撿拾地上之打火機，而因丁○○右手無任何保護，右手大姆指
    為該衝床之模具壓住，致受有右手大拇指粉碎性壓傷併外傷性斷指截肢之傷害，
    原審認係丁○○徒手操作車床，因該衝床之模具多壓一下而導致受傷，因而未認
    定丁○○亦有過失，容有未洽。被告上訴意旨猶執前詞，否認有過失犯行，雖不
    足採，惟原判決既有可議，自應由本院將原判決撤銷改判。爰審酌被告之國興鐵
    櫃行規模、過失之程度尚清、丁○○右手大拇指所受之傷害雖非輕，然丁○○自
    己應負較重過失之責及被告犯罪後之態度等一切情狀，量處如主文第二項所示之
    刑，並諭知易科罰金之折算標準，以資懲儆。
據上論結，應依刑事訴訟法第三百六十九條第一項前段、第三百六十四條、第二百九
十九條第一項前段，刑法第二百八十四條第二項前段、第四十一條，罰金罰鍰提高標
準條例第一條前段、第二條，判決如主文。
本案經檢察官羅清溪到庭執行職務。
中    華    民    國      九十      年      六      月        七        日
                                  臺灣高等法院臺南分院刑事第四庭
                                      審判長法官  陳    義    仲
                                            法官  宋    明    蒼
                                            法官  蔡    崇    義
右正本證明與原本無異。
不得上訴。
                  法院書記官  李    育    儒
中    華    民    國      九十      年      六      月        八        日
附錄本案論罪科刑法條全文：
刑法第二百八十四條
因過失傷害人者，處六月以下有期徒刑、拘役或五百元以下罰金，致重傷者，處一年
以下有期徒刑、拘役或五百元以下罰金。
從事業務之人，因業務上之過失傷害人者，處一年以下有期徒刑、拘役或一千元以下
罰金，致重傷者，處三年以下有期徒刑、拘役或二千元以下罰金。


司法院資訊處製作；財團法人民間司法改革基金會備份。
